【裁判字號】    95,交上訴,58
【裁判日期】    950818
【裁判案由】    過失致死
【裁判全文】
臺灣高等法院刑事判決                95年度交上訴字第58號
  上  訴  人
  即  被  告  甲○○
                      之1
  選任辯護人  李永裕律師
上列上訴人因過失致死案件，不服臺灣臺北地方法院94年度交訴
字第39號，中華民國 95年4月28日第一審判決（起訴案號：臺灣
臺北地方法院檢察署 93年度偵字第20526號），提起上訴，本院
判決如下：
    主  文
原判決撤銷。
甲○○從事業務之人，因業務上之過失致人於死，處有期徒刑陸
月，如易科罰金以佰元折算壹日，
    事  實
一、甲○○為統聯汽車客運股份有限公司（下稱統聯客運公司）
    之營業用大客車司機，為從事駕駛業務之人。於民國（下同
    ）93年11月18日晚上20時35分許，駕駛車牌號碼682-FA號營
    業大客車，沿臺北縣新店市○○路 ○段往臺北市方向行駛，
    並行駛於該路段之中間車道，而於行近景美橋前即見同向右
    前方約 2、30公尺處一國中生鄭宇皓（80年12月21日生）騎
    乘腳踏車行駛於外側車道，其於駕車行進中，本應隨時注意
    車前狀況，並應注意在超越車輛時應與前車左側保持半公尺
    以上之間隔超過，而依當時天候晴、夜間有照明、路面乾燥
    、無缺陷、無障礙物，且視距良好等情況，並無不能注意之
    情形，詎甲○○竟疏未注意及此，於駛入景美橋上，並超越
    該腳踏車時，竟疏未依道路交通安全規定，由該腳踏車左側
    保持半公尺以上之間隔超越，其所駕駛之營業大客車的右前
    保險桿因而撞及鄭宇皓所騎腳踏車之後輪，致鄭宇皓人車倒
    地往前滑行，鄭宇皓因而受有胸背部挫傷併雙側肺挫傷出血
    、左側胸腔血氣胸、左第6、7肋骨骨折、左側顏面挫傷併眼
    球後出血、腦部挫傷併腦腫、左側硬腦膜下出血等傷害，經
    緊急送醫後於同年月19日凌晨 2時35分許，因顱內出血併血
    氣胸不治死亡。甲○○於肇事後，即以其行動電話報警，並
    留在現場等候警員前來處理，且主動向警員吳玉良表明為肇
    事者而接受裁判。
二、案經被害人鄭宇皓之父乙○○訴由臺北縣政府警察局新店分
    局報請臺灣臺北地方法院檢察署檢察官偵查起訴。
    理  由
一、訊據上訴人即被告甲○○供承係統聯客運公司僱用之營業用
    大客車司機，有於上揭時地其駕駛之車牌號碼682-FA營業用
    大客車之右前保險桿撞及被害人鄭宇皓所騎乘之腳踏車後輪
    ，被害人因而受上述傷害而不治死亡等事實，並有臺北縣政
    府警察局道路交通事故調查報告表、道路交通事故現場圖、
    道路交通事故調查報告表（一）、（二）、初步分析研判表
    、道路交通事故照片等在卷可稽（見93年度偵字第 20526號
    卷第22頁至第30頁、第35頁至第54頁），而被害人騎乘之腳
    踏車因遭被告駕駛之營業大客車碰撞後，被害人因而倒地受
    有胸背部挫傷併雙側肺挫傷出血、左側胸腔血氣胸、左第 6
    、 7肋骨骨折、左側顏面挫傷併眼球後出血、腦部挫傷併腦
    腫、左側硬腦膜下出血等多處傷害，經送臺北市萬芳醫院急
    救後，仍因顱內出血併血氣胸不治死亡，有臺北市立萬芳醫
    院93年11月19日出具之被害人鄭宇皓乙種診斷證明書在卷可
    稽，並經台灣臺北地方法院檢察署檢察官督同檢驗員相驗屬
    實，有相驗筆錄、驗斷書、相驗屍體證明書及相驗照片在卷
    可稽（見93年度相字第726號卷第7、38、44、47至51頁及同
    上偵查卷第56至71頁），惟被告否認就本件車禍之發生有何
    過失，辯稱：當時伊行駛中間車道，而鄭宇皓騎乘之腳踏車
    行駛於外側車道，但在伊車距離鄭宇皓所騎之腳踏車約1、2
    公尺時，該腳踏車就一直往伊行駛之中間車道左傾，伊來不
    及反應便與腳踏車發生碰撞，伊並沒有過失云云。經查：
(一)依卷附之道路交通事故調查報告表所載，肇事路段係屬三線
    道，而依被告所述當時係行駛於中線車道，被害人則係騎乘
    腳踏車行駛於外側車道，並依被告所述，其於肇事地點前約
     2、30公尺處即見到被害人所騎之腳踏車行駛於其右前方，
    則被告於駕車行進中，依道路交通安全規則第94條規定，自
    應隨時注意被害人所騎乘腳踏車之動態，並依同規則第 101
    條第1項第5款規定，於超越該腳踏車時，應注意由該腳踏車
    左側保持半公尺以上之間隔超過，以策安全，而依卷附道路
    交通事故調查報告表所載，當時天候晴、夜間有照明、路面
    乾燥無缺陷、無障礙物、視距良好，並無不能注意之情事，
    詎被告於駕車行經肇事路段時，其所駕駛營業大客車之右前
    保險桿竟撞及鄭宇皓所騎乘腳踏車之後輪。至被告雖辯稱係
    被害人騎乘之腳踏車突然左傾至其行駛之中間車道，其反應
    不及，所駕駛之大客車右前保險始撞及被害人騎乘之腳踏車
    後輪云云，惟依被告於本院審理時供稱當時被害人左手有拿
    東西，『可能』是東西掉落，他要去撿，所以腳踏車往左傾
    斜，伊是沒有看到小孩子跌倒云云，依此被告所述並未能確
    定被害人騎乘之腳踏車是否有於行至肇事路段往其車道傾斜
    之事實，且若依被告所述本件車禍發生原因係被害人騎乘之
    腳踏車於行經肇事路段時，因手拿之東西掉落而欲撿拾時，
    致該腳踏車往其行駛之中間車道傾斜，始遭撞及，則若腳踏
    車係於向左傾斜之際始遭被告駕駛之大客車撞及，衡情該腳
    踏車所被撞擊之位置應係該腳踏車之左側，而非腳踏車之正
    後方後輪，是被害人騎乘之腳踏車顯非如被告所辯於行經肇
    事地點時為撿拾掉落物致向左傾斜至其車道始遭撞及。而依
    被告上揭所述，其看到被害人時，被害人係行駛於外側車道
    ，而若被害人騎乘之腳踏車於行經肇事路段時偏左行駛至被
    告所駕駛之營業大客車行駛之中間車道，致遭該營業大客車
    自後方撞及，而依肇事現場並無煞車痕，被告並於原審法院
    審理時供稱伊聽到碰撞聲就停車云云（見原審卷第88頁），
    則該腳踏車既係遭營業大客車自後撞及，衡情於肇事後該腳
    踏車應係向前滑行而倒於大客車前方，始符常理，惟依肇事
    現場圖所示，肇事後該腳踏車係斜置於該營業大客車右側之
    中間車道與外側車道之分道線上，是被害人騎乘之腳踏車於
    行經肇事路段時，顯非偏左行駛至被告所駕駛營業大客車行
    駛之中間車道始遭自後方撞及。綜上所述，本件被告駕駛之
    營業大客車與被害人騎乘之腳踏車於行經肇事路段，既分別
    行駛於中間車道及外側車道，而於事故發生前，被告並已看
    到被害人騎乘之腳踏車在其右前方，詎被告所駕駛營業大客
    車於行經肇事地點，其大客車之右前保險桿處竟撞及其右前
    方由被害人所騎乘腳踏車之後輪，而依被告自承當時車速約
    40公里云云，其速度必較腳踏車為快，足見本件係被告駕駛
    之營業大客車於欲超越右前方被害人所騎乘之腳踏車時，未
    由該腳踏車保持半公尺以上之間隔超越，致其所駕駛之營業
    用大客車之右前保險桿撞及被害人鄭宇皓所騎乘之腳踏車後
    輪，肇致本件事故之發生，此本件車禍發生原因，經送臺灣
    省臺北縣區車輛行車事故鑑定委員會鑑定及臺灣省車輛行車
    事故覆議鑑定委員會覆議結果，亦均認定被告駕駛車牌號碼
    682-FA號營業用大客車在超車時未保持行車安全間隔，為肇
    事原因，有臺灣省臺北縣區車輛行車事故鑑定委員會94年 1
    月27日北縣鑑字第0935181987號函所附之鑑定意見書、臺灣
    省車輛行車事故覆議鑑定委員會94年4月19日府覆議字第094
    0100162號函（見上揭偵查卷第104至106頁、第124頁）在卷
    可參，證人即臺灣省臺北縣區車輛行車事故鑑定委員會委員
    張夢麟於原審法院95年 3月14日審理時亦到庭結證稱：依據
    被告甲○○警詢筆錄陳稱，其在橋頭就有看到被害人鄭宇皓
    在其右前方 2、30公尺處，當時其車速約40，則依被告甲○
    ○所述，當初他的時速為40公里， 1秒鐘約11點多公尺左右
    ，按照交通部頒布的反應距離換算，應該是0.75秒，所以11
    點多乘以0.75秒，約9公尺，亦即若臨時有狀況，9公尺內應
    該來得及反應，被告甲○○既陳述在 2、30公尺前就已看到
    被害人，應該是來得及反應，因此被告甲○○對於本件事故
    之發生有預見可能性。而腳踏車車速一定比大客車慢，大客
    車是在超越時未保持安全間隔，始肇致本件事故之發生，且
    刮地痕起點在中線車道距離車道線 0.4公尺，研判腳踏車當
    時騎在車道線附近，這地方沒有交叉路口，腳踏車一定是直
    行，所以應係後車超車的責任，另依警繪現場圖腳踏車倒地
    位置、掉落物、刮地痕、食物及最後終止位置、人的位置等
    ，研判這是屬於超越發生肇事之型態。至於本件腳踏車有無
    不正當舉（晃）動，研判是沒有，因為腳踏車是採腳踩腳踏
    車，騎乘時本來就會左右晃動，晃動是正常現象。另外要考
    量該舉動是否突然，速度快不快，與前車、後車車速均有關
    係，如果是突然侵入後方車輛車道的話，算不當舉動，但如
    果前車速度很慢，後方車輛的速度快，又有預見的話，後方
    車輛應負更高度注意義務。本件鑑定係經全體鑑定委員一致
    認為係被告甲○○駕駛營業大客車，超車未保持行車安全間
    隔為肇事原因等語，足見被告駕車行經肇事路段時，疏未注
    意車前狀況，並於欲超越被害人騎乘之腳踏車時，疏未由該
    腳踏車左側半公尺以上之間隔超越，致該營業大客車右前方
    保險桿自後撞及被害人所騎乘之腳踏車後輪，顯有違上揭道
    路交通安全規則，其就本件車禍之發生自有過失，而其過失
    行為並與被害人鄭宇皓之死亡具有相當因果關係。
(二)至依卷附之道路交通事故調查表(一)記載本件事故位置在「快
    車道」（見偵查卷第24頁）﹔另臺灣省臺北縣區車輛行車事
    故鑑定委員會之鑑定意見書亦記載「鄭宇皓騎乘腳踏車‧‧
    ‧未靠右行駛部分有違規定」，依證人即到場處理事故之員
    警吳玉良於原審法院95年 3月14日審理時提出之現場照片所
    示，景美橋由南往北方向共有三車道，車道分道線均為白色
    虛線，並僅內側車道標有「禁行機車」字樣，足認該三車道
    均為快車道無誤，然依證人吳玉良於同日原審法院審理時證
    稱：景美橋由南往北方向共有三車道，通常最右邊即第三車
    道為慢車道，其他二個均為快車道，事故位置是在中間車道
    ，故伊在道路交通事故調查表(一)事故位置才會標記快車道，
    但現場中間車道並未標有「禁行機車」字樣等語（見原審法
    院卷第84頁），另證人張夢麟於原審法院審理時證稱：肇事
    路段有三個車道，沒有慢車道，一般會把最外面那條車道當
    作是快慢混合車道，允許腳踏車走在快慢混合車道，依照規
    定，腳踏車應走混合車道右側，而依現場圖判斷，被害人所
    騎之腳踏車可能是在第二、第三車道線附近，如果死者的腳
    踏車是行駛於快慢車混合車道左側，是有違規，但與本件肇
    事原因無關，沒有責任，縱腳踏車是騎乘在中間快車道，但
    肇事者事先有看到腳踏車，他還是沒注意，就有過失等語，
    是被害人騎乘腳踏車行駛於車道上時，雖未儘靠右行駛，有
    違道路交通安全規則第124條第2項之規定，惟本件被害人所
    騎之腳踏車既行駛在被告所駕駛之上揭營業用大客車之右前
    方，自不可能去注意到後方車輛之行車狀況，且依卷附資料
    ，並無積極證據足以證明被害人係突然侵入被告行駛之車道
    而遭上揭營業用大客車撞及，自難認被害人有何過失；是縱
    被害人所騎之腳踏車未依規定靠車道右側行駛，然本件車禍
    之發生係被告駕駛之營業大客車於超越被害人所騎之腳踏車
    時，疏未保持安全間隔致撞及腳踏車後輪所致，被害人之違
    規行為與本件車禍之發生並無直接（相當）因果關係，自無
    從解免被告所應負之業務過失致人於死之罪責。
  綜上所述，被告所辯各節，要屬卸責之詞，不足採信，事證明
  確，被告犯行，應堪認定。
二、查被告係統聯客運公司之營業大客車司機，係屬從事駕駛業
    務之人，其於駕駛營業大客車行駛中因過失肇事致被害人死
    亡，核其所為，係犯刑法第276條第2項之業務過失致人於死
    罪。而查被告於肇事後未被有偵查犯罪職權之機關或公務員
    發覺前，立即以行動電話報警，並於警員到場處理時，坦承
    肇事而接受裁判等情，此據被告供述在卷，並有臺北縣政府
    警察局新店分局道路交通事故肇事人自首情形紀錄表乙份（
    見偵查卷第26頁）附卷可稽，而查被告行為後，刑法第62條
    前段就自首原規定「對於未發覺之罪自首而受裁判者，減輕
    其刑。」，惟依94年1月7日修正公佈，95年7月1日施行之刑
    法第62條前段則規定「對於未發覺之罪自首而受裁判者，得
    減輕其刑。」，依刑法第2條第1項規定，比較新、舊法結果
    ，應適用較有利之行為時即修正前刑法第62條之規定，減輕
    其刑。原審以被告上述犯行事證明確，予以論罪科刑，固非
    無見，惟查本件車禍之發生，係被告疏未注意車前狀況及於
    欲超車時，疏未由該腳踏車左側保持半公尺以上之間隔超過
    ，且本件被告駕駛營業大客車速度必較腳踏車為快，本無兩
    車併行之可言，原審於事實認定本件車禍之發生係被告疏未
    注意與被害人騎乘之腳踏車併行之安全間隔所致，核與事實
    不符﹔又原審於判決理由認被告係於其所駕始之營業大客車
    欲超越被害人所騎乘之腳踏車時，未保持安全間隔而撞及腳
    踏車後輪所致，惟於判決理由中又認定被告係違反道路交通
    安全規則第94條第 3項規定兩車併行時疏未保持安全間隔，
    此判決理由與事實既有不符，且判決理由又先後不一，均有
    未洽﹔至被告行為後，法律有變更者，依修正前刑法第 2條
    第 1項之規定，以適用裁判時法為原則，如行為時法有利於
    行為人，則例外適用行為時法﹔依修正後刑法第2條第1項規
    定，以適用行為時法為原則，惟如裁判時法有利於行為人，
    則例外的適用裁判時法。以往實務見解，認原判決未及比較
    適用新舊法時，上訴後，雖比較結果以舊法有利於行為人，
    而原判決別無其他撤銷事由，仍應由本院以此為由撤銷改判
    。惟修正後之規定係以適用行為時法為原則，因此原判決雖
    未及此比較適用，然上訴本院後，經比較新舊法，行為後之
    法律並非較有利於行為人，仍應適用行為時法，則原判決適
    用行為時法即無不當，自不構成撤銷之事由，本件被告對於
    未發覺之罪自首而受裁判，經比較新舊法結果，應適用舊法
    之自首規定，此與原判決適用之法律相同，就此部分自不構
    成撤銷之事由。被告上訴意旨仍否認就本件車禍之發生有何
    過失，雖無理由，惟原判決既有可議之處，自應由本院予以
    撤銷改判，爰審酌被告前並無前科，有本院被告前案紀錄表
    附卷可稽，素行良好，因一時虞疏，肇致本件車禍之發生，
    其過失程度，因而所致生之危害及犯罪後態度良好等一切情
    狀，量處有期徒刑 6月。而查被告行為後，刑法第41條業已
    修正，並於於94年2月2日經總統公布，於95年7月1日施行，
    修正前刑法第41條第1項前段規定：「犯最重本刑為5年以下
    有期徒刑以下之刑之罪，而受 6個月以下有期徒刑或拘役之
    宣告，因身體、教育、職業、家庭之關係或其他正當事由，
    執行顯有困難者，得以1元以上3元以下折算一日，易科罰金
    。」，又行為人行為時之易科罰金折算標準，依修正前罰金
    罰鍰提高標準條例第 2條前段（現已刪除）規定，就其原定
    數額提高為100倍折算1日，則被告行為時之易科罰金折算標
    準，應以銀元300元折算1日，經折算為新臺幣後，應以新臺
    幣900元折算為1日。惟95年7月1日修正公布施行之刑法第41
    條第 1項前段則規定：「犯最重本刑為五年以下有期徒刑以
    下之刑之罪，而受六個月以下有期徒刑或拘役之宣告者，得
    以新臺幣一千元、二千元或三千元折算一日，易科罰金。」
    ，比較修正前後之易科罰金折算標準，以95年7月1日修正公
    布施行前之規定，較有利於被告，依刑法第2條第1項之規定
    ，暨依適用法律不宜割裂原則，自同應適用修正前刑法第41
    條第1項前段規定，諭知易科罰金之折算標準。
據上論斷，應依刑事訴訟法第369條第1項前段、第364條、第299
條第 1項前段，刑法第276條第2項、第2條第1項前段、修正前刑
法第41條第 1項前段前段、第62條前段，罰金罰鍰提高標準條例
第1條前段、廢止前罰金罰鍰提高標準條例第2條，判決如主文。
本案經檢察官陳明光到庭執行職務。
中    華    民    國    95    年    8    月    18    日
                  刑事第五庭    審判長法  官  吳  敦
                                      法  官  陳世宗
                                      法  官  張傳栗
以上正本證明與原本無異。
如不服本判決，應於收受送達後十日內向本院提出上訴書狀，其
未敘述上訴之理由者並得於提起上訴後十日內向本院補提理由書
（均須按他造當事人之人數附繕本）。
                                      書記官  何子傑
中    華    民    國    95    年    8     月    18    日
附錄：本案論罪科刑法條全文
中華民國刑法第276條
因過失致人於死者，處二年以下有期徒刑、拘役或二千元以下罰
金。
從事業務之人，因業務上之過失犯前項之罪者，處五年以下有期
徒刑或拘役，得併科3000元以下罰金。


司法院資訊處製作；財團法人民間司法改革基金會備份。
